臺灣新北地方法院民事判決
110年度勞簡上字第11號
上  訴  人  
即被上訴人  張文慶  

訴訟代理人  魏千峯律師
            徐榕逸律師
被上訴人即  
上  訴  人  新北市○○區○○

法定代理人  李重興  
訴訟代理人  黃冠瑋律師
上列當事人間請求給付獎金等事件，兩造對於本院109年度勞簡
字第155號第一審判決各自提起上訴，本院於民國111年8月2日言
詞辯論終結，判決如下：
    主      文
兩造上訴均駁回。
第二審訴訟費用由兩造各自負擔。
    事實及理由
壹、程序方面：
    按當事人不得提出新攻擊或防禦方法，但對於在第一審已提
    出之攻擊或防禦方法為補充者，不在此限，民事訴訟法第44
    7條第1項第3款定有明文。前開規定，依同法第436條之1第3
    項規定，於簡易事件第二審程序準用之。被上訴人即上訴人
    新北市五股區農會（下稱五股區農會）於本院審理時提出新
    北市政府民國106年12月7日新北府農輔字第1062380969號函
    （下稱新北市政府106年12月7日函，見本院卷一第89至91頁
    ），上訴人即被上訴人甲○○（下稱甲○○）雖爭執五股區農會
    未於原審時提出前開證據，然五股區農會於原審時已抗辯甲
    ○○係自願交付年節獎勵金（下稱年節獎金）新臺幣（下同）
    8萬6,338元（見原審卷第185頁），是五股區農會所提上開
    函文，應係就其於原審抗辯甲○○交付年節獎金之原因關係所
    為證據之補充，揆諸上開規定，仍應准許其提出。
貳、實體方面：
一、甲○○主張：伊自73年6月1日起受僱於五股區農會，嗣於107
    年10月23日因退休離職，離職前職務為課員，每月工資為6
    萬3,000元。又五股區農會原於106年1月25日給付伊年節獎
    金12萬3,014元（含預扣所得稅6,151元），嗣五股區農會於
    106年11月23日召開第18屆理事會第5次會議，提案收回上開
    年節獎金後，即於106年12月15日，發函命伊應於同年月21
    日前繳回上開年節獎金中之8萬6,338元（下稱系爭年節獎金
    ），致伊於106年12月21日將系爭年節獎金匯予五股區農會
    。而五股區農會縱認訴外人即五股區農會第17屆總幹事陳萬
    福未循正當程序核發上開年節獎金，亦僅屬五股區農會內部
    行政程序之問題，伊仍保有受有上開年節獎金之權利，惟伊
    因不諳法令，且在職期間迫於上級壓力，始將系爭年節獎金
    匯予五股區農會，五股區農會並無受領系爭年節獎金之法律
    上原因，並致伊受有該損害，自屬不當得利，五股區農會應
    將系爭年節獎金返還予伊。再五股區農會所制定之「五股區
    農會編制員工獎勵、獎懲及考核要點」（下稱系爭獎懲考核
    要點）並未明定核發年終績效獎金（下稱年終獎金）時須具
    有編制員工之身分，且依系爭獎懲考核要點第3條規定，員
    工服務滿6個月以上即得參加年度考核，伊於107年度服務期
    間已達6個月以上，業具考核資格，五股區農會故意消極不
    對伊為年度考核，據此拒絕給付年終獎金，迴避核發年終獎
    金之義務，依民法第101條第1項規定，應視為條件已成就，
    自應給付伊107年度之年終獎金。另依系爭獎懲考核要點第1
    5條規定，員工服務未滿1年且未經考核者，亦得酌給年終獎
    金，並不限於新進員工。況伊離職退休後，五股區農會於10
    8年2月22日，仍有給付伊農會酬勞金1萬2,548元（下稱系爭
    酬勞金），益證年終獎金之核發不以年度考核時仍為編制員
    工為限。伊於107年10月23日退休離職時，該年度在職期間
    已滿9個月，依系爭獎懲考核要點第15條規定，五股區農會
    應按3/4比例給付107年度之年終獎金，而五股區農會於107
    年度係核發員工4個月之年終獎金，故伊得請求五股區農會
    給付107年度之年終獎金共計18萬9,000元（計算式：6萬3,0
    00元×4月×(9/12)月=18萬9,000元，下稱系爭年終獎金）。
    爰依民法第179條及系爭獎懲考核要點第15條之規定，請求
    五股區農會給付系爭年節獎金及系爭年終獎金共計27萬5,33
    8元（計算式：8萬6,338元+18萬9,000元＝27萬5,338元），
    加計自起訴狀繕本送達翌日即109年11月17日起算之法定遲
    延利息（原審就上開部分為甲○○一部勝訴、一部敗訴之判決
    ，即判命五股區農會應給付甲○○系爭年節獎金8萬6,338元本
    息，另駁回甲○○之系爭年終獎金18萬9,000元本息請求，兩
    造就上開敗訴部分，分別提起上訴；至甲○○其餘勝訴部分，
    未據五股區農會聲明不服，已非本院審理範圍，茲不贅述）
    。並於本院聲明：㈠上訴聲明：⒈原判決不利於甲○○之部分廢
    棄。⒉上開廢棄部分，五股區農會應再給付甲○○18萬9,000元
    ，及自109年11月17日起至清償日止，按週年利率5％計算之
    利息。㈡答辯聲明：上訴駁回。
二、五股區農會則以：伊前因違反農會人事管理辦法及農會財務
    處理辦法，而以墊支用人費用之方式，發放年節獎金予甲○○
    等員工，嗣伊依新北市政府106年12月7日函釋意旨，於106
    年12月15日發函要求甲○○繳回系爭年節獎金，並經甲○○同意
    配合辦理，故甲○○於106年12月21日，係基於僱傭關係、贈
    與或債務承認等原因，自願繳回系爭年節獎金，具其給付目
    的，並非受詐欺或脅迫所為，伊自具受有系爭年節獎金之法
    律上原因，並非不當得利。又依農會人事管理辦法第54條規
    定，年度考核應以該年度12月1日仍在職之員工為限，且依
    系爭獎懲考核要點第14條規定，須於年度考核時仍為編制員
    工，並經年度考核，始得核發年終獎金；而甲○○係於107年1
    0月23日自行申請離職而退休，斯時尚未屆年度考核日期，
    故甲○○於107年度年度考核時已非編制員工，亦未經107年度
    年度考核，與系爭獎懲考核要點所定發放年終獎金之要件未
    符，不具領取107年度年終獎金之資格。再系爭獎懲考核要
    點第15條規定，並不適用於員工年中退休之情形，且伊所屬
    員工歷來年中退休且未經年度考核者，均未曾按比例領取年
    終獎金。另農會酬勞金與年終獎金之核發依據及計算方式不
    同，農會酬勞金發放之對象不須經年度考核，且係依員工薪
    點按在職月份比例核發，故甲○○退休離職後尚有領取系爭酬
    勞金乙事，與系爭年終獎金之核發資格無關，是甲○○請求伊
    給付系爭年終獎金，自無理由等語，資為抗辯。並於本院聲
    明：㈠上訴聲明：⒈原判決關於判命五股區農會給付甲○○8萬6
    ,338元本息部分廢棄。⒉上開廢棄部分，甲○○在第一審之訴
    駁回。㈡答辯聲明：上訴駁回。
三、兩造不爭執事項（見本院卷二第118至119頁）：
  ㈠甲○○自73年6月1日起受僱於五股區農會，並於107年10月23日
    因自請退休而離職，離職前職務為課員。
  ㈡五股區農會於106年1月25日給付甲○○年節獎金12萬3,014元（
    扣除所得稅後，實發11萬6,863元）。嗣五股區農會於106年
    11月23日第18屆理事會第5次會議提案收回年節獎金，並於1
    06年12月15日函令甲○○應於106年12月21日前繳回該筆獎金
    中之8萬6,338元，並經甲○○於106年12月21日匯款繳回8萬6,
    338元。
  ㈢五股區農會前對未返還年節獎金之人員共計5人，另案起訴請
    求返還不當得利，經本院以107年度訴字第1102號判決五股
    區農會敗訴，並經臺灣高等法院以108年度上易字第271號判
    決駁回其上訴而確定。
  ㈣甲○○於107年10月23日退休，其107年度每月工資為6萬3,000
    元，而五股區農會並未按比例給付甲○○107年度之年終獎金
    （107年度之年終獎金為4個月）。
　㈤五股區農會於發放107年度之年終獎金時，甲○○已於107年10
    月23日退休離職，發放該年終獎金時甲○○並非編制員工。
四、本院之判斷：
　　甲○○雖主張五股區農會並無受有系爭年節獎金之法律上原因
    ，並應依甲○○107年度在職期間按比例發放系爭年終獎金，
    據此請求五股區農會給付系爭年節獎金及系爭年終獎金，然
    為五股區農會所否認，並以前詞置辯，故本件應審究者為：
    ㈠甲○○依民法第179條規定，請求五股區農會給付系爭年節獎
    金8萬6,338元，有無理由？㈡甲○○依系爭獎懲考核要點第15
    條規定，請求五股區農會給付系爭年終獎金18萬9,000元，
    有無理由？茲分述如下：
　㈠甲○○依民法第179條規定，請求五股區農會給付系爭年節獎金
    8萬6,338元，有無理由？
  ⒈按不當得利之成立要件，須一方所受利益與他方所受損害間
    之財產上損益變動，係由於無法律上之原因所造成者，始足
    當之，倘一方所受領之給付，係基於有效之法律行為，自不
    能成立不當得利。復按不當得利依其類型可區分為「給付型
    之不當得利」與「非給付型不當得利」，前者係基於受損人
    之給付而發生之不當得利，後者乃由於給付以外之行為（受
    損人、受益人、第三人之行為）或法律規定或事件所成立之
    不當得利。基於給付而受利益之給付型不當得利，所謂「無
    法律上之原因」，係指受益人之得利欠缺「財貨變動之基礎
    權利及法律關係」之給付目的而言，依舉證責任分配原則，
    應由主張該不當得利返還請求權存在之人即原告，舉證證明
    其給付欠缺給付目的（最高法院100年度台上字第899號、10
    7年度台上字第440號判決意旨參照）。
　⒉甲○○具受領系爭年節獎金之法律上原因：
　⑴查農會人事管理辦法第30條第2項授權農會訂立員工獎勵要點
    ，五股區農會據此於104年9月24日經第17屆理事會第16次會
    議審議通過「新北市五股區農會員工獎勵要點」（下稱系爭
    員工獎勵要點），並對內發布施行，有系爭員工獎勵要點在
    卷可佐（見本院卷二第27頁）。又觀諸系爭員工獎勵要點內
    容，分別規範員工獎勵（含競賽獎金、業務獎金、工作獎金
    、特殊功績獎勵）之依據、目的、經費來源、核發對象、標
    準、核發方式，屬規範兩造間有關競賽獎金、業務獎金、工
    作獎金、特殊功績獎勵之發放依據、標準，兩造自應受其拘
    束。又依系爭員工獎勵要點第6條第3項規定：「工作獎金：
    依最近之年度考核得分評等計給，考核列優等者按其薪資加
    50％，丙等者減50％，連續二年丙等及丁等以下不予獎勵，其
    餘依後開得分排序按其薪資加減成辦理年節及年終獎勵；特
    約人員工作考核評分比照前揭辦理，惟獎勵再減半。1、年
    度考核得分排序5％以內者加30％。2、年度考核得分排序6-10
    ％者加20％。3、年度考核得分排序11％-15％者加10％。4、年度
    考核得分排序16-95％者不加成。5、年度考核得分排序96％以
    後者減30％。（排序百分比換算人數採捨去法）」。由上開
    規定可知，斯時工作獎金同時包含年節及年終獎金在內，金
    額計算係以員工最近年度之年度考核屬於農會人事管理辦法
    第54條所規定之「優等」、「甲等」、「乙等」、「丙等」
    、「丁等」、「戊等」分別歸類後，年度考核優等者可領工
    作獎金為員工本身薪資之1.5個月，年度考核為丙等者，可
    領工作獎金為員工本身薪資之0.5個月，其餘考核（即甲、
    乙等者），則依得分排序分別領取1.3、1.2、1.1、1、0.7
    個月之工作獎金，連續兩年丙等及丁等以下者不予獎勵，另
    特約人員工作考核評分比照前揭辦理，惟獎勵再減半。是甲
    ○○於106年1月25日經五股區農會同意而核發之年節獎金，自
    應依上開說明計算，五股區農會於甲○○符合系爭員工獎勵要
    點所定核發標準之金額範圍內，本有給付甲○○之義務。
  ⑵再者，依系爭員工獎勵要點第2條規定：「目的：為加強服務
    客戶，提高員工工作效率，激勵員工工作熱忱，促進各項業
    務均衡發展及提升經營績效」；第3條規定：「經費來源：㈠
    用人費用。㈡年度賸餘之總用人費及各機關、團體撥給農會
    之各項獎金。總幹事得視實際營運狀況調整其金額。」；第
    4條規定：「核發對象：編制員工及以薪點計酬之特約人員
    。」；第5條規定：「核發標準：㈠年度無農會綜合決算虧損
    或農會考核列丙等以下。㈡員工表現優異或對農會業務特殊
    貢獻者。㈢達成年度訂定業務或專案計畫」等內容，足見五
    股區農會係以用人費用、年度賸餘之總用人費及各機關、團
    體撥給農會之各項獎金，作為本件年節獎金之資金來源，且
    視五股區農會本身之營運績效及獲利狀況（決算有無虧損或
    有無經主管機管列為丙等以下），並配合系爭員工獎勵要點
    第6條規定內容始能發放，故年節獎金之計算方式並非單以
    甲○○之個人工作成果為依據，尚受五股區農會績效之影響。
    準此，五股區農會於自身無虧損及非考核丙等之情況下，於
    106年1月25日以五股區農會自行通過之106年度之用人費用
    及105年度剩餘之總用人費用為經費來源，所給付甲○○超過
    依系爭員工獎勵要點第6條第3項規定計算之工作獎金金額部
    分，應屬五股區農會為激勵員工、加強績效自行所為任意性
    、恩給性之給付。是甲○○係本於兩造間僱傭契約及五股區農
     -會任意性、恩給性之給付，而受領系爭年節獎金，自非屬
    無法律上原因。
　⒊至五股區農會雖抗辯因其前違反農會人事管理辦法第23條第1
    項、第30條第1項等規定，先行動支106年度總用人費中1,17
    9萬元，用以核發年節獎金，經其於106年11月23日召開第18
    屆理事會第5次會議提案先行收回系爭年節獎金，且新北市
    政府106年12月7日函釋意旨亦表示就以上開墊支方式給付年
    節獎金乙事不應准許，其始於106年12月15日依上開會議及
    函釋意旨通知甲○○繳回系爭年節獎金等詞。然查新北市政府
    106年12月7日函僅係針對五股區農會就第18屆理事會第5次
    會議紀錄之備查函所為，新北市政府106年12月7日函中就該
    會議臨時動議事項所為指正，僅係就臨時動議之事實而告知
    或通知，對外並不發生法律效果，尚非屬行政處分等節，有
    新北市政府110年8月24日新北府農輔字第1101604859號函在
    卷可佐（見本院卷一第181至182頁）。參諸農會人事管理辦
    法第30條第1項僅係規定當年度總用人費有賸餘時得提撥為
    員工獎勵之用，此僅說明員工獎勵金來源之一種，而系爭員
    工獎勵要點亦已明定員工獎勵經費之來源尚包含用人費用，
    不以年度賸餘之總用人費為限，業如前述，自非謂農會需確
    認當年度總用人費有賸餘始得辦理員工獎勵；此外五股區農
    會並未舉證甲○○有何不符系爭員工獎勵要點規定，抑或因計
    算錯誤而核發年節獎金之情事，是五股區農會據此於106年1
    2月15日發函命甲○○應於106年12月21日繳回系爭年節獎金，
    自非有據，審酌五股區農會斯時為甲○○雇主，並逕自發函命
    甲○○應限期繳回等情，是甲○○主張其斯時受僱於五股區農會
    ，因經命令限期繳回，迫於在職期間壓力始先行繳回，並非
    自願給付，欠缺給付目的等詞，尚屬有據。又五股區農會所
    執其未依程序以墊支方式核發系爭年節獎金乙節，非屬五股
    區農會得保有其函令甲○○所繳回系爭年節獎金之法律上原因
    ，業據前述，而五股區農會雖另抗辯甲○○係基於僱傭契約、
    贈與契約或債務承認等法律關係，而自願給付五股區農會系
    爭年節獎金，然未舉證以實其說，尚難憑採。本件甲○○依民
    法第179條規定，請求五股區農會返還系爭年節獎金，自屬
    有據。
　㈡甲○○依系爭獎懲考核要點第15條規定，請求五股區農會給付
    系爭年終獎金18萬9,000元，有無理由？
　⒈按因條件成就而受不利益之當事人，如以不正當行為阻其條
    件之成就者，視為條件已成就，民法第101條第1項定有明文
    。而民法第101條第1項所指「不正當行為」，舉凡故意妨害
    、違反法令或違背正義之行為均屬之外，應視法律行為時當
    事人之意思，依誠實信用之原則客觀地評價，以決定該當事
    人所為是否可被允許？其評價之作成，並應考慮該當事人對
    系爭條件之成就施以影響之動機、目的，再參酌具體個案情
    況予以認定（最高法院103年度台上第2068號判決意旨參照
    ）。
　⒉次依農會法第3條規定：「農會之主管機關：在中央為行政院
    農業委員會。」；第49條之1第1項規定：「各級農會人事管
    理辦法、財務處理辦法、總幹事遴選辦法、選舉罷免辦法及
    考核辦法，由中央主管機關定之；其內容及範圍如下：一、
    人事管理辦法：人事評議、編制員額、職等與聘僱資格、薪
    給、就職、離職、考核獎懲、資遣、退休、撫卹與服務及其
    他應遵行事項。」；又依農會人事管理辦法第54條第1項至
    第3項規定：「農會編制員工，其考核分為平時考核及年度
    考核。平時考核至少每6個月辦理一次。年度考核於每年年
    終時，對該年度12月1日仍在職，且於該年度服務滿6個月以
    上者，按其平時考核，依下列規定評定等級予以獎懲……。」
    ，則農會人事管理辦法既為行政院農業委員會（下稱農委會
    ）依農業法所制定關於各級農會應遵行人事管理事項之法令
    ，兩造自應受其拘束，是甲○○主張五股區農會未對內公告該
    農會人事管理辦法乙節縱令屬實，亦不得執此作為免受上開
    農會人事管理辦法第54條所定年度考核規定適用之依據。
　⒊復查五股區農會於107年1月18日經第18屆理事會第6次會議另
    行審議修訂通過系爭獎懲考核要點，並對內發布施行，有系
    爭獎懲考核要點在卷可佐（見本院卷二第29至35頁）。依系
    爭獎懲考核要點第3條規定：「凡本會編制員工服務滿6個月
    以上者，方得參加年度考核。」；第14條第2項規定：「年
    終績效獎金為年度用人費薪資剩餘款提撥按編制員工薪資，
    依據年度考核得分前5％者加30％，6％-10％者加20％，11％-15％
    者加10％，16％後者不加成，薪點制特約人員依評分成績50％
    計算加給。」查農會人事管理辦法為五股區農會所應遵行人
    事管理事項之法令，而依農會人事管理辦法第54條第3項規
    定，年度考核係對該年度12月1日仍在職，且於該年度服務
    滿6個月以上之農會編制員工為之，故綜參上開各規定，系
    爭獎懲考核要點第6條應係規定五股區農會員工服務滿6個月
    以上者，始具年度考核資格要件之一，而非謂無論該年度12
    月1日在職與否，僅須服務滿6個月以上，均須為年度考核之
    意，否則不啻令農會人事管理辦法上開關於編制員工須於該
    年度12月1日仍在職始得為年度考核之規定部分形同具文。
    甲○○據此主張其於107年度任職年資已滿6月，五股區農會依
    系爭獎懲考核要點第6條規定應對其為年度考核，竟故為不
    予年度考核，依民法第101條第1項規定，應視為條件已成就
    ，五股區農會應給付其系爭年終獎金，自非有據。　
　⒋至甲○○雖主張其於107年度任職年資已滿6月，五股區農會應
    依系爭獎懲考核要點第15條規定發放系爭年終獎金等詞。然
    依系爭獎懲考核要點第15條規定：「服務年資未滿1年，年
    終績效獎金按下列標準核發：㈠服務滿9個月發給應得年終績
    效獎金之3/4比例。㈡服務滿6個月發給應得年終績效獎金之1
    /2比例。㈢服務未滿6個月得酌發年終績效獎金。」；參以五
    股區農會自106年至109年間於年中退休離職之職員，如非於
    該年度12月1日仍在職而經年度考核者，均無依系爭獎懲考
    核要點第15條規定核發年終獎金之情形等情，亦據五股區農
    會提出上開期間退休人員之年節獎金及年終獎金一覽表在卷
    可佐（見本卷二第53頁），故五股區農會抗辯系爭獎懲考核
    要點第15條規定係屬規範服務年資尚未滿1年員工之情形，
    而非關於員工年中退休時年終獎金之計算，洵屬可採。又依
    農會人事管理辦法第30條第1項、第2項規定及內政部78年10
    月14日台內社字第747453號函釋意旨，農會雖可按實際在職
    月份與年度應得總額比例計算發給員工獎勵予當年度退休之
    員工，惟仍應視該退休員工是否符合該會報經主管機關備查
    之獎勵要點中所訂之獎勵金發給條件，而農會訂定獎勵要點
    係為辦理員工獎勵事項，由農會自行依財務狀況及經營管理
    目標訂定獎勵種類、發給條件、獎勵額度等事項，獎勵要點
    內如未明訂年度中退休員工發給員工獎勵規定，尚無違反農
    會人事管理辦法第30條第1項、第2項及上開函釋規定等情，
    有農委會110年7月2日農輔字第1100714949號函、110年7月6
    日農輔字第1100225322號函及新北市政府110年7月9日新北
    府農輔字第1101293040號函等附卷可稽（見本院卷一第141
    至142頁、第143至144頁、第145至146頁），是五股區農會
    縱未於系爭獎懲考核要點中明訂員工年中退休時得否領取年
    終獎金，亦與上開法令及函釋意旨無違，故甲○○執此主張五
    股區農會應給付系爭年終獎金，自非可採。　
  ⒌末依農會法第40條第2項第5款規定：「農會總盈餘，除彌補
    虧損外，依左列規定分配之︰五、理、監事及工作人員酬勞
    金，不得超過百分之十。」，又依農會人事管理辦法第80條
    第1項規定：「農會依本法第條第2項第5款規定，分配理事
    、監事及工作人員之酬勞金，應按薪點比例分配之，理事、
    監事比照總幹事依第25條第4項第1款計給之薪點計算，其分
    配總額不得超過酬勞金總額百分之三十。」查甲○○於107年1
    0月23日離職退休後，雖復於108年2月22日領取系爭酬勞金
    ，然五股區農會核發農會酬勞金之依據及計算方式係依農會
    法第40條第2項第5款、農會人事管理辦法第80條第1項之規
    定，至核發年終獎金之依據及計算方式則係依系爭獎懲考核
    要點上開規定，業據前述，故五股區農會抗辯農會酬勞金與
    年終獎金之核發依據及計算方式不同，是甲○○雖於離職後仍
    有領取農會酬勞金，此與甲○○有無具領取系爭年終獎金之資
    格乙節無涉等詞，自屬有據。甲○○據此主張五股區農會應給
    付系爭年終獎金，洵非可採。
五、綜上所述，甲○○依民法第179條規定，請求五股區農會給付8
    萬6,338元，及自起訴狀繕本送達翌日即109年11月17日起至
    清償日止，按週年利率5％計算之利息，為有理由，應予准許
    ；逾此範圍之主張，則無依據，不應准許。原審就上開應予
    准許部分，判命五股區農會如數給付，並駁回甲○○其餘本息
    請求，均無違誤。兩造各就其上開敗訴部分提起上訴，指摘
    原判決不當，求予廢棄改判，均無理由，應各駁回其上訴。
六、本件事證已臻明確，兩造其餘攻擊、防禦方法及舉證，經本
    院審酌後，認與判決結論均無影響，爰不逐一論列，附此敘
    明。　　
七、據上論結，本件兩造之上訴均為無理由，依民事訴訟法第43
    6條之1第3項、第449條第1項、第78條，判決如主文。
中　　華　　民　　國　　111 　年　　8 　　月　　30　　日
                  勞動法庭  審判長法  官  陳映如   
　　　　　　　
　　　　　　　                    法  官  王婉如
　　　　　　　
　　　　　　　　　                法　官　李宇銘

以上正本係照原本作成。
本判決不得上訴。
中　　華　　民　　國　　111 　年　　8 　　月　　30　　日
　　　　　　　　　　　　        書記官  李律廷